臺灣高等法院民事判決　　　　　　　　 94年度上易字第283號
上　訴　人　中央信託局股份有限公司
法定代理人　許嘉棟
訴訟代理人　王玉珊律師
被　上訴人　乙○○
訴訟代理人　陳憶娟律師
被　上訴人　甲○○
法定代理人　于蔡國群
上列當事人間請求損害賠償事件，上訴人對於中華民國94年1月
25日臺灣臺北地方法院93年度訴字第485號第一審判決提起上訴
，經本院於中華民國94年7月19日言詞辯論終結，判決如下：
    主  文
上訴駁回。
第二審訴訟費用由上訴人負擔。
    事實及理由
一、本件被上訴人甲○○經合法通知，未於言詞辯論期日到場，
    核無民事訴訟法第386條各款所列事由，爰依上訴人之聲請
    ，准由其一造辯論而為判決。
二、上訴人主張：被上訴人乙○○於民國（下同）81年10月1日
    起任職於上訴人公司為特約業務員，並以被上訴人甲○○為
    連帶保證人，與上訴人簽訂特約業務員約定書（下稱系爭約
    定書）。嗣訴外人許欽於82年8月13日提供其所有坐落台南
    市○○區○○路191號7樓之9房屋及其基地（下稱系爭不動
    產）為擔保，並以訴外人劉玉美為連帶保證人，向上訴人貸
    款新台幣（下同）70萬元，而由被上訴人乙○○辦理對保事
    宜。詎被上訴人乙○○竟於保證人劉玉美未親臨現場簽名即
    完成對保工作，顯就此對保職務之執行有故意或過失，致上
    訴人因而受有無法取得劉玉美之連帶保證債權之損害。又許
    欽就本件借款尚欠650,818元及如附表所示之利息、違約金
    迄未清償，爰依系爭約定書之約定、僱傭契約及連帶保證之
    法律關係，請求被上訴人連帶如數清償等語。原審為上訴人
    敗訴之判決，上訴人不服，提起上訴，並聲明：(一)原判決關
    於駁回上訴人後開第二項請求部分廢棄。(二)被上訴人應連帶
    給付上訴人650,818元及自起訴狀繕本送達翌日起至清償日
    止按年息5%計算之利息。
三、被上訴人甲○○既未於言詞辯論期日到場，亦未提出任何書
    狀陳述意見。被上訴人乙○○則以：其受僱於上訴人擔任特
    約業務員，約定業務範圍為在中正機場旅行險專櫃從事招攬
    保險業務，並不包括不動產抵押貸款對保業務。本件係因上
    訴人所屬人壽保險處不動產科辦理房貸業務人手不足，乃給
    予被上訴人乙○○短暫見習後，即要求被上訴人乙○○加入
    承辦台南地區不動產房貸勘估等業務，而被上訴人乙○○進
    行勘估對保業務，均係遵照見習所得，且於對保時已比對保
    證人身分證，極盡注意之能事，故其就本件對保業務之執行
    並無故意或過失可言。退步言，若認為被上訴人乙○○應負
    損害賠償責任，亦應以填補上訴人所受損害及所失利益為限
    。本件借款之主債務人許欽係以其所有系爭不動產設定抵押
    權與上訴人為擔保，上訴人自應先就該不動產拍賣取償，不
    足部分始得向連帶保證人求償。而連帶保證人劉玉美如無資
    產，縱使上訴人取得對劉玉美之連帶保證債權，亦無法獲得
    債權之滿足，被上訴人自無須負損害賠償責任。又倘認為被
    上訴人乙○○對系爭不動產之勘估、對保業務有所疏失，惟
    此過失行為亦是上訴人所屬不動產科訓練不足所致，上訴人
    對於本件損害之發生亦與有過失，法院亦得減輕或免除被上
    訴人之損害賠償金額等語，資為抗辯。原審為被上訴人勝訴
    之判決，被上訴人乙○○對於上訴人之上訴則聲明駁回上訴
    。
四、查上訴人主張被上訴人乙○○於81年間以被上訴人甲○○為
    連帶保證人，與上訴人簽訂系爭約定書，約定被上訴人乙○
    ○自81年10月1日起受僱於上訴人擔任特約業務員。又許欽
    於82年8月13日提供其所有系爭不動產為擔保，並以劉玉美
    為連帶保證人，向上訴人貸款70萬元，由被上訴人乙○○負
    責辦理對保事宜。嗣因許欽未依約還款，尚欠650,818元及
    如附表所示之利息、違約金迄未清償，上訴人乃對許欽聲請
    支付命令，並經法院核發支付命令確定在案。上訴人另案以
    劉玉美為被告，依連帶保證之法律關係請求劉玉美清償債務
    ，經法院調查結果認許欽與上訴人所訂立之不動產擔保放款
    借據上「劉玉美」之簽名及印文均非真正，而判決上訴人敗
    訴確定。又上訴人以上開支付命令為執行名義，於89年間向
    台灣台南地方法院（下稱台南地院）聲請強制執行許欽所有
    之系爭不動產，經執行法院進行特別拍賣程序因無人應買而
    無結果，執行法院乃於89年10月30日核發債權憑證予上訴人
    等情，為被上訴人乙○○所不爭執，並有系爭約定書、不動
    產擔保放款借據、台灣台北地方法院（下稱台北地院)90 年
    訴字第1999號判決、本院91年度上易字第21號判決、台南地
    院87年度促字第43107號支付命令、支付命令確定證明書、
    債權憑證等件附卷為證（見原審卷第5至17、30頁），堪信
    為真正。
五、上訴人主張兩造簽訂系爭約定書前，上訴人前人壽保險處處
    長洪連吉已簽核「中央信託局人壽保險處特約業務員僱佣要
    點」（以下簡稱「特約業務員僱佣要點」），故被上訴人乙
    ○○於簽約時其工作項目已包含不動產抵押放款業務，並於
    上任後立即同時從事台南區的抵押放款業務與中正機場旅行
    險專櫃等職務等語；被上訴人乙○○則主張其於81年10月1
    日正式上任前，即於81年9月間簽訂系爭約定書並接受訓練
    ，簽約時除系爭約定書外並無並他附件等語。經查：
  (一)系爭約定書並未記載簽約日期，惟依其記載：「中央信託局
    人壽保險處 (以下簡稱甲方）自民國81年10月1日起至82年
    12月31日止特約乙○○（以下簡稱乙方）為業務員，在中正
    機場旅行險專櫃工作．．．乙方在服務期間，如有因過失或
    故意致甲方蒙受任何損失時，乙方及丙方應負連帶賠償責任
    ．．．」（見原審卷第5頁），是依通常情形，堪認系爭約
    定書至遲於81年10月1日即已簽訂。又查上訴人所屬人壽保
    險處經理洪連吉係於81年9月30日擬具「特約業務員僱佣要
    點」簽請核定，於同年10月13日經批示核准，嗣洪連吉復於
    81年11月11日依上開簽呈擬具「中央信託局人壽保險處特約
    業務員遴用管理規則」及「中央信託局人壽保險處特約業務
    員酬金支給辦法」呈核，於同年11月23日批准等情，此有上
    開簽呈、「特約業務員僱佣要點」、「中央信託局人壽保險
    處特約業務員遴用管理規則」、「中央信託局人壽保險處特
    約業務員酬金支給辦法」等件在卷為憑（見原審卷第66、67
    、103、104頁）。則「特約業務員僱佣要點」既於81年10月
    13日始經批示核准，衡情應不可能於兩造在81年10月1日前
    簽訂系爭約定書時即為該約定書之附件，而成為系爭約定書
    之一部分，是上訴人此部分之主張尚不足採。
  (二)依系爭約定書上開約定，被上訴人乙○○之業務範圍係在中
    正機場旅行險專櫃工作，並不包括不動產抵押放款業務，是
    被上訴人乙○○於訂立系爭約定書後固亦從事不動產抵押放
    款業務，然此部分業務顯非依據系爭約定書所為，是上訴人
    就被上訴人乙○○從事不動產抵押放款業務之疏失，依系爭
    約定書之約定請求被上訴人乙○○賠償其因此所受之損害，
    自屬無據，不應准許。
六、上訴人主張被上訴人乙○○違反兩造間之僱傭契約，於從事
    不動產抵押放款業務時未覈實對保，致上訴人不能向劉玉美
    求償而受有損害等語，亦為被上訴人乙○○所否認。經查：
  (一)被上訴人乙○○自認有於兩造僱傭契約存續期間，接受上訴
    人短期訓練後承辦台南地區不動產房貸勘估、對保等業務之
    事實，是上訴人主張被上訴人乙○○於受僱於上訴人期間，
    其業務範圍包括不動產抵押放款業務一節，堪予採信。
  (二)被上訴人乙○○於另案上訴人與劉玉美間之清償借款事件審
    理中到庭證稱：「（放款借據）是我當時承辦的。本件是在
    代書（陳代書）那裡對保的，借款人與保證人都有親自到場
    ，且有核對證件」等語，惟劉玉美於該案審理中陳稱其從未
    到代書事務所辦理對保等語，而許欽亦到庭證稱：「（契約
    書）這是我所簽名的，這是我向一個台南代書買的房屋，都
    是代書幫我辦理的，代書名叫郭小姐，代書有帶我去銀行簽
    名對保，是郭小姐帶我去的」等語，此有台北地院90年訴字
    第1999號言詞辯論筆錄在卷可稽（附於原審卷第62至65頁）
    ，是被上訴人乙○○所述其辦理本件抵押貸款之對保程序，
    核與許欽及劉玉美所述情節不符。參以許欽與上訴人所訂立
    之不動產擔保放款借據上「劉玉美」簽名及印文均經證明非
    屬真正，已於前述，而被上訴人乙○○復未提出確切之證據
    以資證明其確有依上訴人之規定踐行本件對保程序，是上訴
    人主張被上訴人乙○○辦理本件對保業務有疏失，洵屬有據
    。
  (三)按損害賠償之債，以實際上受有損害為成立要件，倘無損害
    即不發生賠償問題。查許欽向上訴人為本件借款時，除上開
    不動產擔保放款借據上記載由劉玉美擔任連帶保證人外，許
    欽並提供系爭不動產設定抵押權予上訴人為擔保，已於前述
    。而上訴人固因被上訴人乙○○未確實踐行劉玉美部分之對
    保程序，致無法請求劉玉美就本件借款債務負連帶保證責任
    ，而喪失連帶保證債權，惟上訴人是否因此受有損害，應以
    本件借款債權是否無法完全獲得清償為準，倘主債務人許欽
    之財產已足供清償本件借款，則縱上訴人未取得對劉玉美之
    連帶保證債權，亦難謂上訴人受有何損害。查許欽所有之系
    爭不動產目前正由台南地院民事執行處執行拍賣程序，尚未
    拍定之事實，業據上訴人陳明在卷（見本院卷第42頁），並
    有台南地院民事執行處通知、不動產估價報告書、執行公告
    等件在卷為憑（見本院卷第44至46、52至54頁），則依上開
    說明，於上訴人就系爭不動產拍賣所得取償後，確定尚有債
    權額無法獲償前（包括由許欽之其他財產獲償），尚難認其
    已實際受有損害。是上訴人尚不得於其證明確實受有損害之
    前，逕依許欽目前所欠借款金額請求被上訴人連帶賠償。
  (四)按當事人已證明受有損害而不能證明其數額或證明顯有重大
    困難者，法院應審酌一切情況，依所得心證定其數額，民事
    訴訟法第222條第2項固定有明文，惟此項規定須以受害人已
    證明確實受有損害時始有其適用。查本件上訴人尚不能證明
    其確已因被上訴人乙○○上開違背職務行為而受有損害，故
    自無上開規定之適用。
七、綜上所述，本件上訴人依系爭約定書、僱傭契約及連帶保證
    之法律關係，請求被上訴人連帶給付650,818元及自起訴狀
    繕本送達翌日起算之法定遲延利息，為無理由，應予駁回。
    從而，原審為上訴人敗訴之判決，核無不合，上訴意旨指摘
    原判決不當，求予廢棄改判，為無理由，應予駁回。
八、據上論結，本件上訴為無理由，依民事訴訟法第449條第1項
    、第463條、第385條第1項前段、第78條，判決如主文。
中　　華　　民　　國　　94　　年　　8 　　月　　2 　　日
　　　　　　　　　民事第四庭審判長法　官  張劍男
　　　　　　　　　　　　　        法　官  蔡芳齡
　　　　　　　　　　　　　        法　官  彭昭芬
正本係照原本作成。
不得上訴。
中　　華　　民　　國　　94　　年　　8 　　月　　3 　　日
　　　　　　　　　　　　　　　　　書記官  丁華平
